臺灣高等法院高雄分院民事判決　九十年度上字第二一五號
　　上　訴　人　添富電機股份有限公司
　　法定代理人　甲○○
　　法定代理人　乙○○
右當事人間請求給付工程款事件，上訴人對於中華民國九十年五月七日臺灣高雄地方
法院八十九年度訴字第三四一二號第一審判決提起上訴，本院判決如左：
　　　主　　　文
原判決關於命中華電信股份有限公司台灣南區電信分公司給付添富電機股份有限公司
新台幣伍拾捌萬柒仟伍佰貳拾元本息部分，與該部分假執行之宣告，暨訴訟費用之裁
判均廢棄。
右開廢棄部分，添富電機股份有限公司在第一審之訴及假執行之聲請均駁回。
添富電機股份有限公司之上訴駁回。
第一、二審訴訟費用由添富電機股份有限公司負擔。
　　　事實及理由
一、本件上訴人添富電機股份有限公司（以下簡稱添富公司）主張民國八十七年十二
　　月八日上訴人中華電信股份有限公司台灣南區電信分公司（以下簡稱中華電信）
　　將嘉義民雄服務中心新建水電設備工程（下稱系爭工程）交由添富公司承攬，並
　　簽訂工程合約書，約定報酬為新台幣（下同）四百零八萬元，系爭工程自八十八
　　年一月十五日開工後，均配合建築工程施工，並無中華電信所稱進度嚴重落後情
　　事，添富公司於八十九年三月二十四日完工後即以書面知監造單位即呂明憲建築
　　師事務所及中華電信驗收，雖因監造單位及中華電信未依政府採購法施行細則第
　　九十二條規定，即時會同添富公司前往驗收，而於多日後始由監造單位前往驗收
　　，然因時經多日完工部分至遭人破壞，而經監造單位認添富公司未完工，然添富
　　公司再就監造單位所稱未完成部分加以改善，而於八十九年四月一日完工後，再
　　次向監造單位及中華電信申報完工，是添富公司應於八十九年四月一日完工，則
　　依兩造所訂契約第五條第四項「完工後給付全部工程款百分之九十」之約定，中
　　華電信應給付添富公司三百六十七萬二千元（0000000×90%　=0000000），詎添
　　富公司迭次催討，中華電信仍未為給付，為此依民法第四百九十條第一項規定及
　　兩造所訂工程合約書，請求中華電信給付添富公司三百六十七萬二千元，及自支
　　付命令裁定送達翌日起至清償日止，按年息百分之五計算之遲延利息等語。
二、中華電信則以依兩造工程合約第六條約定「於簽訂合約日起配合建築工程動工，
　　．．並限在建築工程竣工後三十日內全部完工，逾期按日罰全部造價千分之二之
　　違約金，甲方（即中華電信）得於應付工料款內逕行扣除之」。經查，中華電信
　　之「嘉義民雄服務中心新建建築工程」於八十九年二月二十三日竣工，則依上開
　　約定添富公司應於八十九年三月二十四日完工，詎添富公司遲至九十年四月六日
　　才完工，是自原訂完工日之翌日即八十九年三月二十五日起至正式完工日止即九
　　十年四月六日止，添富公司計逾期三百七十八日（7+30+31+30+31+31+30+ 31+30
　　+31+31+28+31+6=378），則依兩造合約書第六條約定，添富公司應給付中華電信
　　三百零八萬四千四百八十元（4,080,000 ×0.002×378=0000000）之違約金，故
　　中華電信主張與添富公司請求之工程款扺銷等語置辯。
三、添富公司主張八十七年十二月八日中華電信將嘉義民雄服務中心新建水電設備工
　　程交由添富公司承攬，並簽訂工程合約書，約定報酬為四百零八萬元，於完工後
　　給付全部工程款百分之九十之事實，業據添富公司提出工程合約書為證，且為中
　　華電信所不爭執，堪信添富公司此之主張為真實。又系爭工程之建築工程於八十
　　九年二月十三日完工，有中華電信提出訴外人名億營造有限公司八十九年二月二
　　十二日完工函報單一件、八十九年三月八日營建工程完工記錄一件、八十九年二
　　月二十三日工程日報表一件為證，復為添富公司所不爭執，是依上兩造所訂之工
　　程合約第六條「．．並限在建築工程竣工後三十日內全部完工．．」之約定，添
　　富公司至遲應至八十九年三月二十四日完工，堪信中華電信抗辯系爭工程應於八
　　十九年三月二十四日完工等語為真實。是綜合兩造之主張及抗辯，本件首應究明
　　者係添富公司於何時完工？經查：
　　(一)添富公司固於八十九年三月二十七日以添電民字第八九○三○一號函申報系爭
　　　工程於八十九年三月二十四日完工，然依中華電信所提而為添富公司所不爭執
　　　之八十九年三月二十四日工程日報表，上載「該工程進度嚴重落後14.6 %請貴
　　　公司加派人手趕工．．」等語，是系爭工程既有落後14.6 %之情事，即難認為
　　　已完工，故添富公司主張系爭工程於八十九年三月二十四日完工云云，顯不足
　　　採。
　　(二)添富公司另於同年四月五日以添電民字第八九○四○一號函通知監造單位及中
　　　華電信於八十九年四月一日再次申報完工，然經監工單位即呂明憲建築師事務
　　　所於八十九年四月十二日前往實地堪驗尚有「(1)圍牆壁燈、電動捲門控制、電
　　　錶、溢水開關箱、4F辦公室、3F檔案室插座各少一處、抽風機專門插座配線、
　　　蓋板、1F機械房電燈、配電盤面板、發電機基座、配電箱基座及部分插座、開
　　　關蓋板．．等均尚未完成。(2)營業廳地板電信插座、2F辦公室電信插座少一處
　　　、部分電信插座蓋板及線路未施作、電腦插座、影像對講機、電視出線口蓋板
　　　、配線箱面板、監視器出線口及電源箱、公用電話預留管路．．均尚未完成。
　　　(3)避電針設備電線尚未抽換為裸銅線。(4)拖布盆龍頭、茶水間單盆廚箱龍頭、
　　　防蟲網罩、揚水、廢水幫浦、筏基落水頭．．等均尚未完成。給水管及排污水
　　　管部分漏水。(5)冷卻水塔基礎、循環水幫浦基礎、空調水管及其附、配電盤面
　　　板及電線、屋外防水開關箱、NFB 、電磁開關、按鈕開關附指示燈．．等均尚
　　　未完成。(6)4F辦公室、3F檔案室、2F辦公室各少一處緊急照明燈、2F、4F綜合
　　　盤裝設備位置偏離預留位置須補平空隙。(7)器材安裝及搬運過程中，損害三樓
　　　鋁窗、低櫃、樓梯止滑石英磚、PVC地磚、大門柱石英磚、廁所磁磚、油漆以
　　　及牆壁打鑿處之修復」等未完成，是於同日以明建工字第○四四號函通知添富
　　　公司，此亦有中華電信提出為添富公司所不爭執之上開函文在卷可稽，是系爭
　　　工程既有上開未完成部分，自難認已完工。況依中華電信所提出復為添富公司
　　　所不爭執，且經兩造簽名確認之卷附八十九年七月二十日、九十年三月一日之
　　　查驗紀錄，其二次在「完工日期」欄，均記載「尚未認定完工」等語，是添富
　　　公司主張系爭工程於八十九年四月一日完工云云，並無可採。
　　(三)又系爭工程於九十年四月六日全部完工，有兩造所不爭執之卷附中華電信九十
　　　年四月十八日函及九十年四月六日查驗紀錄各一件為憑。
四、添富公司就系爭工程既已全部完工，添富公司依上開工程合約書第五條第四項約
　　定，請求中華電信給全部工程款百分之九十，即三百六十七萬二千元（ 0000000
　　×90% =0000000）。惟中華電信以添富公司仍應依合約第五條第一項所定檢具材
    料證明文件，經監工人員驗證屬實之後，中華電信始付工程款等情置辯。經查：
　(一)依系爭工程合約書第五條約定：「付款辦法：本工程之工料款照後開辦法分核付
    ：(1)材料款：自開工之日起在月中及月底各結付一次（參照材料明細表所列數量
    單價付給到場材料價值百分之九十為限）由承包商列單經監工人員驗證並複核屬
    實後支付。(2)工資：自開工之日起在月中及月底各按實際施工工數並參照工程進
    度及人工明細表核付百分之九十。(3)稅捐管理等費：按照上述兩項總數比例給付
    。(4)完工後給付全部工程款百分之九十。(5)尾款：俟本工程正式驗收合格，填妥
    結算驗收證明書核章，並具結保固切結書以及辦妥接通水、電且繪繳水電路配置
    圖後，除保留工程結算金額百分之一作為保固保證金，俟保固期滿再行無息發還
    外其餘尾款結清。」，是依上開第一、二項所約定，添富公司請領系爭工程之材
    料費及工資之時點，應係自開工之日起，於每月月中及月底與中華電信結付一次
    。惟本件添富公司並未依約於每月月中及月底向中華電信分期申請結付，則其於
    工程完工後，是否得於材料未經監工人員驗證並複核之情形下，請求中華電信無
    條件支付全部工程款（含材料費、工資、稅捐管理等費）百分之九十之款項﹖按
    解釋契約，須探求當事人立約時之真意，不能拘泥於契約之文字（最高法院十七
    年上字第一一一八號判例參照）。系爭工程合約書第五條第(4)款固記載「『完工
    』後給付全部工程款百分之九十」，所謂完工後給付之「全部工程款」，則應認
    乃系爭工程完工後，依同條第(1)(2)(3)款所定材料費、工資及稅捐管理等費之總和
    。而系爭工程完工後給付之「全部工程款」，於工資按實際施工工數並參照工程
    進度及人工明細表核付，稅捐管理等費係按照材料款及工資總數比例給付固無疑
    問，而於材料款部分，依諸上開系爭合約書第四條及第十條第(1)款之規定，應係
    若系爭工程合約書之附件有所規範或要求者，亦應認該規範或要求乃屬合格材料
    之必要條件，而應經承包商列單之監工人員驗證通過，中華電信始得於複核屬實
    後支付該款項。系爭工程所需材料須符合何種要件始為合格，於系爭工程合約書
    中固未明文規定，然觀諸其合約附件在在均載明材料均須合乎說明書之規格，並
    為經由有關檢驗機構所檢定合格之新品。劣等材料：：仍須由承包人按照本說明
　　書所訂規格，另行更換新品，此有中華電信提出而為添富公司所不爭執給水排水
　　衛生設備工程施工說明書及電氣設備工程施工說明書第二章工程材料規格之一般
    規定所載（本院卷(一)第八七、九七頁）可按，是系爭工程合約所要求之「材料」
    ，除物之本體外，尚須檢附該材料有關品質或使用證明文件，以利中華電信得於
    正常、合理之情況下使用該材料及設備始足當之，應無疑義。本件添富公司於完
    成系爭水電工程，依系爭工程合約書第五條第四款請求給付全部工程款百分之九
    十時，依習慣承包商添富公司仍應依同條第一款所定檢具材料證明文件列單，經
    監工人員驗證屬實之後，中華電信始支付，已據證人即本件系爭工程監造人員呂
    明憲證述無異，並有中國石油股份有限公司九十一年九月九日油法發字第０九一
    ０００六六三一號函可參（本院卷(三)第四頁）。至目前添富公司已提出證明文件
　　清單及免檢附證明文件之器材設備及附隨可請求之工資、稅捐、管理等費，經監
    造人員呂明憲驗證結果，總計為一百九十二萬六千四百六十元，依約定添富公司
　　可請求百分之九十，即一百七十三萬五千一百一十元，亦經證人呂明憲述明，並
　　提出中華電信南區電信分公司民雄服務中心新建水電設備工程計價明細表在卷為
　　憑（本院卷(二)第二八六頁）。是添富公司得請求中華電信工程款百分之九十，即
　　一百七十三萬五千一百一十元。
五、約定之違約金額過高者，法院得減至相當之數額，民法第二百五十二條定有明文
    。約定之違約金是否過高，應就債務人若能如期履行債務時，債權人可得享受之
    一切利益為衡量之標準，而非以僅約定一日之違約金額若干為衡量之標準。又當
    事人約定契約不履行之違約金過高者，法院固得依民法第二百五十二條以職權減
    至相當之數額，惟是否相當，仍須依一般客觀事實、社會經濟狀況及當事人所受
    損害情形，以為酌定標準，而債務已為一部履行者，亦得比照債權人所受利益減
    少其數額。（最高法院四十九年台上字第八０七號、五十一年台上字第一九號判
    例參照）。本件系爭水電工程添富公司遲至九十年四月六日始完工，是自原約定
    完工之翌日即八十九年三月二十五日起至正式完工日即九十年四月六日止，計逾
　　期三百七十八日（7+30+31+30+31+31+30+31+30+31+31+28+31+6=378)，中華電信
    主張依合約第六條約定逾期按日罰全部造價千分之二之違約金，添富公司應給付
    中華電信違約金三百零八萬四千四百八十元（4,080,000×0.002×378=3,084,48
    0)，已超過得請求之工程款。惟添富公司主張該約定之違約金額過高，請求依採
    購契約要項第四十五條第二項及民法第二百五十二條之規定，核減該違約金額至
　　適當之數額（本院卷(一)第七十三頁）。查本件系爭水電工程之新建嘉義民雄服務
    中心基地，即嘉義縣民雄鄉○○段一０二一地號，面積九三五平方公尺，八十八
    年二月申報地價每平方公尺七萬九千零六十一元，有土地登記謄本為憑（本院卷
    (一)第二九八頁），是申報總地價七千三百九十二萬二千零三十五元。該基地位民
    雄鄉市區，附近有新光人壽保險公司，民進黨部、六味鮮海產店、欣美保齡球館
    、正道中醫院、國民黨黨部、工商發遠、交通方便。亦有照片四張及民雄街道圖
    一張可考（且上卷第二九五、二九六、二九七頁）。至新建嘉義民雄服務中心，
    因未能取得建物使用執照，未能申報稅捐處核定新建房屋現值，是在房屋現值方
    面尚無憑證。從而，本件除以上述基地申報地價為基礎外，並斟酌基地之位置、
    工商業繁榮之程度、承租人利用基地之經濟價值及所受利益等項，而定本件城市
    地方房屋之租金，為以土地申報總價七千三百九十二萬二千零三十五元年息百分
    之三，即二百二十一萬七千六百六十一元，換言之，每月租金為一十八萬四千八
    百零五元，中華電信主張系爭工程如期完工取得使用執照後出租，依目前市場行
    情，可獲得每月租金十八萬一千四百五十元之利益（本院卷(一)第一八０頁）（以
　　日計租，每日租金六千零四十八元）即屬有據，應予採信。至於中華電信另主張
　　地價、廣告費、用餐費、印花稅、土地增值稅補償費、登記費、書狀費、代書費
    、建築工程及委託設計監造等費用，企業形象損失等項，核與本件逾期完工，顯
    無關係，不予列入損害核算範圍。查中華電信因添富公司逾期完工，而有上述租
    金損失，本件工程總價僅為四百零八萬元，而約定之違約金額高達每日八千一百
    六十元（4,080,000×0.002=8,160），不無偏高，爰酌減為按日以總工程款千分
    之一．五，即每日六千一百二十元計算，較為相當。至添富公司主張依採購契約
    要項第四十五條第二項，核減違約金額乙節，經查採購契約要項係八十八年五月
    二十四日公（發）布，顯然在本件系爭合約八十七年十二月八日訂立之後，不能
    溯及既往而適用，併此說明。
四、按「二人互負債務，而其給付種類相同，並均屆清償期者，各得以其債務，與他
    方之債務，互為抵銷。依債之性質不能抵銷或依當事人之特約不得抵銷者，不在
    此限。」、「抵銷，應以意思表示，向他方為之。其相互間債之關係，溯及最初
    得為抵銷時，按照抵銷數額而消滅。」民法第三百三十四條第一項、第三百三十
　　五條第一項分別定有明文。經查，添富公司遲至九十年四月六日完工，是自原訂
　　完工日之翌日即八十九年三月二十五日起至正式完工日止即九十年四月六日止，
　　添富公司計逾期三百七十八日（7+30+31+30+31+31+30+ 31+30+31+31+28+31+6=3
　　78），則依上開工程合約書第六條約定添富公司應給付中華電信二百三十一萬三
　　千三百六十元（0000000×0.0015×378=2,313,360）之違約金，是兩造既互負債
　　務，而其給付種類均為金錢之債，且二債權並均屆清償期，是以中華電信自得以
　　其對添富公司之違約金債權與添富公司對其之承攬報酬債權抵銷，因違約金債權
　　超過承攬報酬債權五十七萬八千二百五十元（2,313,360-1,735,110=578,250)，
　　故經扺銷後，添富公司對中華電信之承攬報酬一百七十三萬五千一百一十元之數
　　額因扺銷而消滅，職是添富公司請求中華電信給付承攬報酬（工程款），即無理
　　由，應予駁回。
七、綜上，添富公司依兩造之合約訴請中華電信給付三百六十七萬二千元及法定遲延
    利息，即屬無據，應予駁回，原判決命中華電信給付添富公司五十八萬七千五百
    二十元並為假執行之宣告，尚有未洽，中華電信上訴意旨指摘原判決該部分不當
    ，求予廢棄改判，為有理由，應由本院予以廢棄，並改判如主文第二項所示。添
    富公司上訴意旨指摘原判決關於其敗訴部分不當，求予廢棄改判，非有理由，應
    予駁回。
八、據上論結，本件上訴為一部有理由，一部無理由，依民事訴訟法第四百五十條、
　　第四百四十九條第一項、第七十八條，判決如主文。
中　　　華　　　民　　　國　　九十一　　年　　 十一　　 月　　 十三　　 日
　　　　　　　　　　　　　　　　　　　臺灣高等法院高雄分院民事第六庭
~B1審判長法官　黃清江
~B2法　　　官　李炫德
~B3法　　　官　謝肅珍
右為正本係照原本作成。
如對本判決上訴，須於判決送達後二十日內向本院提出上訴狀，未表明上訴理由者，
，應於上訴後二十日內向本院提出理由書（均須按他造當事人之人數附繕本）。上訴
時應提出委任律師或具有律師資格之人之委任狀，並依附註條文規定辦理。
中　　　華　　　民　　　國　　九十一　　年　　 十一　　 月　　 十五　　 日
~B法院書記官　陳金卿
附註：
民事訴訟法第四百六十六條之一：
對於第二審判決上訴，上訴人應委任律師為訴訟代理人，但上訴人或其法定代理人具
有律師資格者，不在此限。
上訴人之配偶、三親等內之血親、二親等內之姻親，或上訴人為法人、中央或地方機
關時，其所屬專任人員具有律師資格並經法院認為適當者，亦得為第三審訴訟代理人。
第一項但書及第二項情形，應於提起上訴或委任時釋明之。
                                                                        Ｋ
